【裁判字號】    98,再易,105
【裁判日期】    981216
【裁判案由】    返還房屋等
【裁判全文】
臺灣高等法院民事判決                 98年度再易字第105號
再審  原告  丙○○
            庚○○
            乙○○
            戊○○
            丁○○○
            己○○
上列六人共同
訴訟代理人  施裕琛律師
再審  被告  甲○○    住臺北市中山區○○○路○段201號12樓
訴訟代理人  曹馨方律師
複  代理人  張玲綺律師
上列當事人間返還房屋等事件，再審原告對於中華民國98年7月
29日本院98年度上易字第213號確定判決提起再審，本院於98年
12月2日言詞辯論終結，判決如下：
    主      文
再審之訴駁回。
再審訴訟費用由再審原告負擔。
    事實及理由
一、按再審之訴，應於30日之不變期間內提起；其期間自判決確
    定時起算，判決於送達前確定者，自送達時起算，再審之理
    由知悉在後者，自知悉時起算。民事訴訟法第500條第1項、
    第2項前段定有明文。查本院98年度上易字第213號判決於民
    國98年 7月29日宣示確定（下稱原確定判決），其判決正本
    係於98年8月6日送達予再審原告，有送達證書影本（見本院
    前審卷第 206頁）可稽。再審原告於98年9月4日提起本件再
    審之訴（見本院卷第1頁），未逾30 日之不變期間，合先敘
    明。
二、再審意旨略以：原確定判決准許再審被告追加非必要共同之
    被告即再審原告丁○○○、戊○○、乙○○、己○○等人，
    致其等喪失審級利益，適用法律顯然錯誤；又再審原告與劉
    偉光成立買賣契約，並已付清價金，即屬有償占有，原確定
    判決未准再審原告主張類推適用民法第425 條對抗再審被告
    ，核屬違法；就再審原告己○○部分，原確定判決未察其係
    民國96年6月20日後始遷入系爭房屋，而判命其自96年6月20
    起即負擔租金義務，亦有民事訴訟法第496條第1項第1款「
    適用法規顯有錯誤」之情形。為此提起本件再審之訴，求為
    判決：原確定判決及台灣台北地方法院97年度訴字第392 號
    判決均廢棄。上開廢棄部分，再審被告於前訴訟程序第一審
    之訴駁回等語。
三、按確定終局判決適用法規顯有錯誤者，得提起再審之訴，民
    事訴訟法第496條第1項第1 款固定有明文；惟所謂「適用法
    規顯有錯誤」，係指確定判決所適用之法規顯然不合於法律
    規定，或與現尚有效之判例、解釋顯然違反者而言，不包括
    認定事實錯誤、取捨證據失當、判決不備理由及在學說上諸
    說併存致發生法律上見解歧異等情形在內。最高法院77年度
    台再字第54號、79年度台再字第45號、90年度台再字第27號
    裁判見解亦同，可資參照。
四、經查：
  (一)原確定判決准許追加丁○○○、戊○○、己○○、乙○○為
    被告，並未適用法規顯有錯誤：
    按在第二審為訴之追加，因涉及審級利益問題，非經他造同
    意，不得為之。但有同法第255條第1項第2款至第6款所定：
    請求之基礎事實同一、擴張或減縮應受判決事項之聲明、因
    情事變更而以他項聲明代最初之聲明、該訴訟標的對於數人
    必須合一確定時，追加其原非當事人之人為當事人及訴訟進
    行中，於某法律關係之成立與否有爭執，而其裁判應以該法
    律關係為據，並請求對於被告確定其法律關係之判決之情形
    ，不在此限，觀之民事訴訟法第446條第1項規定自明。並無
    在第二審追加非當事人為被告，須以該訴訟標的對於該數人
    有合一確定之必要，為民事訴訟法第255條第 1項第2、3、4
    款之前提要件（最高法院96年度台抗字第 376號裁定意旨參
    照）。次按所謂「請求之基礎事實同一」者，係指變更或追
    加之訴與原訴之主要爭點有其共同性，各請求所主張之利益
    在社會生活上可認係屬同一或關連之紛爭，而就原請求之訴
    訟及證據資料，於審理繼續進行時，在相當程度範圍內具有
    同一性或一體性，得期待於後請求之審理予以利用，且無害
    於他造當事人程序權之保障，俾先後兩請求在同一程序得加
    以解決，避免重複審理，進而為同一解決紛爭（最高法院90
    年度台上字第16號裁判、最高法院91年度台抗字第552號、9
    1年度台抗字第648號裁定意旨參照）。查原確定判決係認為
    本件再審被告（即前訴訟程序之被上訴人）於原審起訴時係
    主張再審原告丙○○及庚○○（即前訴訟程序之上訴人）無
    權占有系爭房屋，依民法第767 條規定及不當得利、侵權行
    為法律關係據以請求；其於本院前訴訟程序中主張追加之被
    告丁○○○、戊○○、己○○、乙○○為丙○○及庚○○之
    父母、兄弟、弟媳及子姪等，非本於占有輔助人地位占有系
    爭房屋，故追加渠等為被告，一併依民法第767 條及不當得
    利、侵權行為法律關係訴請，應認再審被告追加主張之無權
    占有事實與原訴主要爭點具共同性，證據資料亦有一體性而
    可資援用，基於訴訟經濟原則，認其請求之基礎事實同一（
    參見原確定判決第 2頁），於法即無不合，難認有何顯不合
    於法律規定，或與現尚有效之判例、解釋顯然違反適用法規
    違誤之處，再審原告此部分主張尚不足採。
  (二)原確定判決未類推適用民法第 425條規定認再審原告有權占
    有系爭房屋，亦無適用法規顯有錯誤之情形：
    查原確定判決係認依最高法院87年度台上字第2199號裁判、
    本院暨所屬法院72年度法律座談會民事類第12號、67年度法
    律座談會民事類第7 號見解，認所有權為對世權，對於任何
    人皆有效力，物之所有人就所有物同意他人使用後，將所有
    權讓與該他人以外之第三人，除法律另有特別規定外該他人
    不得對抗嗣後取得所有權之受讓人，而再審被告已合法取得
    系爭房屋所有權，追加被告丁○○○與訴外人劉偉光間之買
    賣因則尚未辦理所有權移轉登記，僅屬債權性質，依法不得
    對抗再審被告，無從適用或類推適用民法第 425條規定（參
    見原確定判決第7、8頁），尚難認有何適用法規顯有錯誤之
    情形。再審原告主張原確定判決未類推適用民法 425條規定
    顯屬違法，惟未能指出原確定判決有何具體違反最高法院現
    尚有效之判例或解釋，其主張原確定判決有適用法規顯有錯
    誤而提起再審，即無足取。
  (三)又再審原告主張原確定判決就再審原告己○○占有系爭房屋
    之事實認定有誤，惟認定事實錯誤之情形，並非適用法規顯
    有錯誤，已如前述，縱其主張非虛，亦不得據以提起再審之
    訴，其此部分之主張仍無可採，難認原確定判決有適用法規
    顯有錯誤之再審事由。
五、綜上，原確定判決既無適用法規顯有錯誤之情形，則再審原
    告主張原確定判決有民事訴訟法第496條第1項第1 款之再審
    事由，洵屬無據，應予駁回。
六、本件事證已臻明確，兩造其餘之攻擊防禦方法及所提之證據
    ，經審酌後認均無礙判決之結果，爰不予一一論述，附此敘
    明。
七、據上論結，本件再審之訴為無理由，依民事訴訟法第78條，
    判決如主文。
中    華    民    國    98    年    12    月    16    日
                  民事第二庭
                        審判長法  官  吳謙仁
                              法  官  李瓊蔭
                              法  官  黃莉雲
正本係照原本作成。
不得上訴。
中    華    民    國    98    年    12    月    16    日
                              書記官  周月琴

司法院資訊處製作；財團法人民間司法改革基金會備份。
